臺北高等行政法院判決
　　　　　　　　　　　　　　　　　　 93年度訴字第01304號
　　　　　　　　　　　　　　　.
原　　　告　聯暐科技股份有限公司
代　表　人　甲○○
訴訟代理人　陳德峰律師
複　代理人　楊廣明律師
被　　　告　臺北市政府都市發展局
代　表　人　許志堅（局長）住同上
訴訟代理人　丙○○
　　　　　　乙○○　　　　兼.
上列當事人間因政府採購法事件，原告不服臺北市政府中華民國
93年2月20日訴字第92039號採購申訴審議判斷，提起行政訴訟。
本院判決如下：
    主  文
原告之訴駁回。
訴訟費用由原告負擔。
    事  實
一、事實概要：原告於民國（下同）92 年 10 月 7 日參與臺北
    市政府國民住宅處（下稱招標機關，臺北市政府國民住宅處
    業已併入臺北市政府都市發展局，並於 93 年 3 月 3 日起
    生效。）「基隆河二期專案國（住）宅門禁、監視及車道管
    制系統工程」（下稱系爭工程）採購案件之投標，招標機關
    於審標時因發現原告所開立之押標金支票，付款銀行：台灣
    中小企業銀行，戶頭：455557，支票號碼：FT0000000，金
    額：新台幣1,100,000元（下稱系爭支票），與另一參與投
    標公司－群科技股份有限公司（下稱群公司）之押標金
    支票連號，且屬同一帳戶所開立，係行政院公共工程委員會
    （下稱工程會）發布之「政府採購錯誤行為態樣」所列舉內
    容之一，屬政府採購法第50條第1項第5款「不同廠商間之投
    標文件內容有重大異常關聯」之情事，因已影響本案採購之
    公正，故依法當場宣佈廢標，並獲工程會就本案過程釋示後
    ，沒收原告前該提出之押標金，原告就招標機關宣布廢標乙
    節並無異議，惟就押標金乙節，則發文提出異議，該異議聲
    明並於92年10月20日送達於招標機關，後原告復於92年11月
    14日發文提出申訴，經申訴審議機關「臺北市政府採購申訴
    審議委員會」審議後，作成申訴駁回之審議判斷，原告不服
    該審議判斷，遂向本院提起行政訴訟。
二、兩造聲明：
　(一)原告聲明：
    1.申訴審議判斷及原處分均撤銷。
    2.被告應返還 92.10.7 參與被告機關招標所交付之押標金
      支票一張。
    3.訴訟費用由被告負擔。
  (二)被告聲明：
    1.駁回原告之訴。
    2.訴訟費用由原告負擔。
三、兩造之爭點：
  (一)原告主張：
    1.依政府採購法第48條、第50條關於招標機關不予開標、決
      標事由，與同法第31條第2項規定不予發還或予以追繳押
      標金之規定事由並不盡相同。因而有關押標金應否發還之
      決定，自當悉依政府採購法第31條之規定。而政府採購法
      第31條第2項第8款：其他經主管機關認定有影響採購公正
      之違反法令行為者，所繳之標押金不予發還規定，除有違
      反法令行為外，尚須有影響採購之公正性，始克相當，此
      由該條項規定文義自明。因此，工程會為認定時，當須就
      原告是否違反法令及有否影響採購公正兩者予以認定，方
      符合母法授權範圍。否則即有違法律保留原則而不應予以
      適用。
    2.查工程會92年6月5日工程企字第092002290700號修正發布
      之政府採購錯誤行為態樣所列舉：繳納押標金之票據連號
      、所繳納之票據雖不連號卻由同一家銀行開具、押標金退
      還後流入同一戶頭、投標文件由同一處郵局寄出、掛號信
      連號、投標文件筆跡雷同、投標文件內容雷同，屬可能有
      圍標之嫌或宜注意之現象，然並不確認該情事即有影響採
      購之公正性，招標機關以公平會上開函令認原告有違反政
      府採購法第48條第1項、第50條第1項規定，而不予發還押
      標金，應有違誤。
    3.又工程會89年1月19日（89）工程企字第89000318號及92
      年11月6日工程企字第09200438750號函，均僅因押標金支
      票連號及同一發票人即認不應發還押標金，而未就原告究
      有何違背法令之行為及如何得認有圍標情事而足以影響採
      購公正予以認定，已逾越母法之規定，有違法律保留原則
      ，而無適用餘地。
    4.另原告投標時所使用之押標金支票，係由負責人候欽賢向
      群公司之負責人李國良借貸而來，事前並不知群公司
      有意參加系爭工程之投標，當無可能合意以圍標方式以影
      響採購之公正性。再系爭工程為公開招標之案件，參與投
      標之廠商計有6家，原告與群公司2家所繳交之押標金縱
      使連號，亦無能達圍標目的，無法影響採購之公正。
    5.綜上所述，本件原告並無政府採購法第31條第2項第8款情
      事，招標機關扣留原告所繳押標金支票自無理由，請判如
      起訴之聲明所示，以維權益。
  (二)招標機關主張：
    1.程序部分
      (1)本案因招標機關業已併入臺北市政府都市發展局，並於
        93年3月3日起生效，依行政訴訟法第26條前段「招標機
        關機關經裁撤或改組者，以承受其業務之機關為招標機
        關機關」之規定，承受原臺北市政府國民住宅處業務之
        臺北市政府都市發展局自可依法提出答辯，合先敘明。
      (2)本案爭點非屬政府採購法第75條第1項所定之異議事由
        ：依政府採購法第75條第1項「廠商對於機關辦理採購
        ，認為違反法令或我國所締結之條約、協定（下稱法令
        ），致損害其權利或利益者，得於下列期限內，以書面
        向招標機關提出異議：一對招標文件規定提出異議者，
        為自公告日或邀標日起等標期之四分之一，其尾數不足
        一日者，以一日計。但不得少於十日。二對招標文件規
        定之釋疑、後續說明、變更或補充提出異議者，為接獲
        機關通知或機關公告日起十日。三對採購之過程、結果
        提出異議者，為接獲機關通知或機關公告日起十日。其
        過程或結果未經通知或公告者，為知悉或可得而知悉之
        日起十日，但屬招標、審標、決標事項者，至遲不得於
        逾決標日起十五日。」按本案採購，原告聲明異議爭點
        ，乃係請求返還其為投標所提出之押標金，則其所爭執
        者，似非該政府採購法第75條第1項所定之異議事由，
        原告遽依行政訴訟法提起本訴，應屬程序不合法，被告
        請求依行政訴訟法第8條、第107條第1項第1款、第10款
        之規定，將原告之訴駁回。
      (3)本案原告逾越政府採購法第75條第1項所定之法定異議
        期間：縱放寬認定依前揭對政府採購法第75條第1項所
        定之異議事由範圍，而認原告所提押標金返還，仍屬採
        購結果之異議，惟依政府採購法第75條第1項第3款規定
        ，原告亦應於接獲機關通知或機關公告日起10日提出異
        議，則本案既係於92年10月7日辦理開標，就該開標結
        果自應於92年10月17日提出異議，招標機關卻於92年10
        月20日收受原告之異議聲明，顯已逾越政府採購法第75
        條第1項所定之法定異議期間，被告請求依行政訴訟法
        第107條第1項第10款之規定，將原告之訴駁回。
    2.實體部分
      (1)原告行為確已構成政府採購法第50條第1項第5款之重大
        違規行為：原告於92年10月7日投標招標機關「基隆河
        二期專案國（住）宅門禁、監視及車道管制系統工程」
        招標案，招標機關於審標時發現原告所開立之押標金支
        票與另一公司-群科技股份有限公司之押標金支票連
        號且係同一帳戶，均由原告所開立，此行為皆曾經工程
        會釋令屬「政府採購錯誤行為態樣」所列舉情事之一，
        且屬採購法第50條第1項第5款規定之「不同廠商間之投
        標文件內容有重大異常關聯者」，故原告行為確已構成
        政府採購法第50條第1項第5款之重大違規，並無疑義。
      (2)工程會認定「機關辦理採購，如發現廠商有政府採購法
        第五十條第一項第五款『不同投標廠商間之投標文件內
        容有重大異常關聯者』情形，本會依本法第三十一條第
        二項第八款規定，認定該等廠商有影響採購公正之違反
        法令行為，其押標金應不予發還或追繳」；據此，原告
        該當政府採購法第50條第1項第5款之重大違規行為，依
        主管機關工程會之釋示，已構成政府採購法第31條第2
        項第8款之情形，則因該款規定暨本案工程採購投標須
        知第21點第2項第8款，就廠商該違規行為發生時，所提
        押標金不予返還乙節，均訂有明文，故招標機關依法將
        押標金沒收並通知原告，並無違法或不當可言，至為顯
        然。
      (3)原告並無據以提起本案訴訟之公法上請求權：如前述，
        招標機關係依政府採購法第31條第2項第8款暨本案工程
        採購投標須知第21點第2項第8款沒收原告繳交之押標金
        ，原告復無表明係基於如何之公法上原因據以提起本案
        訴訟，故原告並無公法上之主觀公權利可言，其請求顯
        無理由。
    3.綜上所述，本件原告之訴，依其所訴之事實，在法律上顯
      無理由，請求判決如被告答辯之聲明。
    理  由
甲、程序方面：
一、本案因招標機關業已併入臺北市政府都市發展局，並於93年
    3月3日起生效，依行政訴訟法第26條前段「招標機關機關經
    裁撤或改組者，以承受其業務之機關為招標機關」之規定，
    自應由臺北市政府都市發展局承受原臺北市政府國民住宅處
    業務之訴訟，先予敘明。
二、被告本爭執本件既於92年10月7日辦理開標，就該開標結果
    自應於92年10月17日之前提出異議，惟招標機關卻於92年10
    月20日始收受原告之異議聲明，顯已逾越政府採購法第75條
    之異議期間等語，惟被告嗣於本院準備及言詞辯論期日另主
    張原告並未逾法定異議期間，是被告誤算；又被告本亦爭執
    原告之異議非屬政府採購法第75條第1項所定之異議事由範
    圍，但其於本院準備及言詞辯論期日，則改變主張稱原告異
    議事由仍屬政府採購法第75條第1項所定之異議事由範圍，
    請求本院就實體為判決等語，本院按政府採購法第75條規定
    ：「廠商對於機關辦理採購，認為違反法令或我國所締結之
    條約、協定（以下合稱法令），致損害其權利或利益者，得
    於下列期限內，以書面向被告提出異議：一對招標文件規定
    提出異議者，為自公告或邀標之次日起等標期之4分之1，其
    尾數不足1日者，以1日計。但不得少於10日。
    二對招標文件規定之釋疑、後續說明、變更或補充提出異議
    者，為接獲機關通知或機關公告之次日起10日。三對採購之
    過程、結果提出異議者，為接獲機關通知或機關公告之次日
    起10日。其過程或結果未經通知或公告者，為知悉或可得而
    知悉之次日起10日。但至遲不得逾決標日之次日起15日。被
    告應自收受異議之次日起15日內為適當之處理，並將處理結
    果以書面通知提出異議之廠商。其處理結果涉及變更或補充
    招標文件內容者，除選擇性招標之規格標與價格標及限制性
    招標應以書面通知各廠商外，應另行公告，並視需要延長等
    標期。」據之，本件係被告（原台北市政府國民住宅處）所
    辦理之採購案件，其與原告廠商間關於押標金不予發還之爭
    議，核屬有關招標、審標、決標之爭議，為政府採購法75條
    第1項第3款所定之異議事由，原告自得提出異議。
三、又本件係於92年10月7日宣佈廢標，被告於92年10月20日收
    受原告之異議聲明，並未逾政府採購法第75條第1項第3款但
    書所規定之15日法定異議期間；另，原告就系爭工程招標機
    關因發現原告所提出之系爭支票有連號等情形，而於開標前
    宣告廢標之事實並不爭執，已據原告在本院準備程序中表明
    ，且原告本件申訴書意旨亦未爭執廢標問題，均一併敘明。
乙、實體方面：
一、按「機關得於招標文件中規定，廠商有下列情形之一者，其
    所繳納之押標金，不予發還，其已發還者，並予追繳：‧‧
    ‧八其他經主管機關認定有影響採購公正違反法令行為者。
    」、「投標廠商有下列情形之一，經機關於開標前發現者，
    其所投之標應不予開標，於開標後發現者，應不決標予該廠
    商。‧‧‧五不同廠商間之投標文件內容有重大異常關聯者
    （修正前條文為：影響採購公正之違反法令行為）。‧‧‧
    」為政府採購法第31條第2項第8款、第50條第1項第5款所明
    定。
二、查原告於92年10月7日參加投標被告（原臺北市政府國民住
    宅處）系爭工程之招標，並提出系爭支票為押標金，經被告
    於審標時發現原告與群公司所繳之押標金支票屬同一銀行
    （台灣中小業銀行）同一戶頭（455557）開出，且為連號（
    FT0000000及FT000000 0），招標機關因而認屬政府採購法
    第50條第1項第5款「不同廠商間之投標文件內容有重大異常
    關聯」之情事，已影響本案採購之公正，而當場宣佈廢標，
    並於獲行政院公共工程委員釋示後，沒收原告前開提出之系
    爭支票押標金之事實，為兩造所不爭執，復有系爭支票影本
    、群公司交付之押標金支票及行政院公共工程委員會92
    年11月6日工程企字第09200438750號函（均影本）各附原處
    分卷足稽，堪認為真實。原告就本件系爭工程招標機關宣布
    廢標乙節並無異議，惟就招標機關沒入押標金部分為爭執，
    主張「投標當時所使用之押標金，係由負責人候欽賢向群
    公司之負責人李國良借貸而來，事前並不知群公司有意參
    加系爭工程之投標。當無可能合意以圍標方式以影響採購之
    公正性．．．」等語（見原告起訴狀）。經查：
    (一)原告參加系爭工程之招標，所提出之押標金系爭支票，與
      另參加系爭工程招標之群公司關所提出之押標金支票，
      確實有以下相關聯之事實：(1)連號，(2)同帳戶，(3)同付款
      銀行，有該等支票附原處分卷可查，核與行政院公共工程
      委員會92年6月5日工程企字第092002290700號修正發佈之
      「政府採購錯誤行為態樣」所列舉之態樣 11 (三)「繳納押
      標金之票據連號、所繳納之票據雖不連號卻由同一家銀行
      開具、押標金退還後流入同一戶頭、投標文件由同一處郵
      局寄出、掛號信連號、投標文件筆跡雷同、投標文件內容
      雷同。」相同，屬「可能有圍標之嫌或注意之現象」，實
      已影響本案採購之公正，而違反政府採購法第第31條第2
      項第8款之規定，有該函示影本附原處分卷可參。(二)原告
      對系爭支票所以連號之情形，主張係向群負責人李國良
      借貸，事前也不知群亦會前去參加系爭工程投標，並無
      圍標意思，況從押標金金額，亦無從知悉投標金額，且本
      件為公開招標，到場投標之公司有六家，自無任何圍標之
      可能云云。然查，事實果如原告所言係向訴外人群公司
      負責人借用系爭支票充當系爭工程押標金，而群公司亦
      參加系爭工程投標，亦出具同一銀行、同戶頭、同金額及
      連號之支票，足見原告上開行為，縱群公司不知情，至
      少原告知情，即難謂不影響採購之公正性，而非屬政府採
      購法第50條第1項第5款規定之「不同廠商間之投標文件內
      容有重大異常關聯者」之情事。
    (三)況原告與群公司之台北市電器商業同業公會會員證書申
      請時之序號亦為連號，原告為「017835」，群公司為「
      017834」，有渠等二公司之「台北市電器商業同業公會會
      員證書」影本兩張分別註記序號附本院卷足按。審諸渠等
      二公司之證書發給日期均同為92年9月23日，可見二公司
      係同時申請加入台北市電器商業同業公會；參諸，未幾，
      原告及群公司同於92年10月7日以同一銀行、同一戶頭
      及連號之支票，參加系爭工程月92年10月7日之投標等情
      整體以觀，原告與群公同之間業務關係可謂相當密切，
      就本件而言實係「同進同出」，應屬一般所稱「關係企業
      」，原告前稱不知群公司參加系爭工程之投標等云應屬
      不實，而無足憑採。是故原告與群公司之間既存有密切
      業務關係，並共同參與系爭工程之投標即難謂無違反政府
      採購法第50條第1項第5款「不同廠商間之投標文件內容有
      重大異常關聯」之情事，自已影響系爭工程採購之公正性
      （同法第31條第2項第8款），招標機關因而依法當場宣佈
      廢標，當信而有據。因之，本件原告有違反政府採購法第
      50條第1項第5款及第31 條第2項第8款之事實，即洵堪認
      定。
    (四)末查系爭工程採購投標須知第21點第2項第8款亦訂明，投
      標廠商所繳納之押標金有「其他經主管機關認定有影響採
      購公正之違反法令行為者」，所提押標金即不予發還，此
      有該系爭工程之採購投標須知影本附原處分卷足參，此外
      ，本件復經主管機關行政院公共工程委員會於92年11月6
      日工程企字第09200438750號函認定「機關辦理採購，如
      發現廠商有政府採購法第50條第1項第5款『不同投標廠商
      間之投標文件內容有重大異常關聯者』情形，本會依本法
      第31條第2項第8款規定，認定該等廠商有影響採購公正之
      違反法令行為，其押標金應不予發還或追繳」，均核與政
      府採購法第31條第2項第8款之規定無不合，從而本件原告
      之上開違規事實既經認定有違反採購公正情形，招標機關
      自得依政府採購法第31條第2項第8款之規定沒收其繳納之
      押標金。原告主張其為殷實廠商，只因公司投標須標金，
      原告因資金上週轉之需要，而由代表人對外調借押標金，
      乃為相當單純之商業行為，豈能依此認定原告即有不法圍
      標行為，亦無違反採購公正性之要求等云，既與查證事實
      不合，自屬無足憑信。
    (五)原告最終復主張行政院工程委員會 89 年 1 月 19 日（
      89）工程企字第89000318號及92年11月6日工程企字第
      09200438750號函，均僅因押標金支票連號及同一發票人
      即認不應發還押標金，而未就原告究有何違背法令之行為
      及如何得認有圍標情事而足以影響採購公正予以認定，已
      逾越母法之規定，有違法律保留原則，而無適用等語。惟
      查招標機關沒收原告系爭工程之押標金，均係依此政府採
      購法之規定為之，前已言之；至招標招標機關引用行政院
      工程委員會89年1月19日（89）工程企字第89000318號及
      92 年11月6日工程企字第09200438750號之函示辦理本件
      押標金之沒收，核純屬業務事項有關「違規基礎事實類型
      」之徵詢，並非就法律所未規定之事項予以適用，均未涉
      及法律保留原則問題，原告對此容有誤解，一併敘明。
四、綜上，原告參加系爭工程投標之際與有密切業務關係之群
    公司使用連號、同一付款銀行、同一帳戶之押標金支票投標
    ，及參諸兩公司於系爭工程投標日92年10月7日前之同一日
    即92年9月23日，申請加入「台北市電器商業同業公會」時
    之序號為連號等事實，足認招標機關認定原告與群公司間
    「投標文件有重大關聯」且「足以影響採購之公正」，因而
    依依政府採購法第31條第2項第8款暨本件工程採購投標須知
    第21點第2項第8款沒收原告繳交之押標金，不予發還，洵無
    違誤，申訴審議判斷予以駁回，亦無不合。原告仍執前詞，
    訴請撤銷，並命被告返還前開押標金，均無理由，應予駁回
    。
五、本件事證已臻明確，兩造其餘攻擊防禦方法及舉證，與本件
    判決結果並無影響，爰不逐一論述，併此敘明。
    據上論結，本件原告之訴為無理由，爰依行政訴訟法第98條
    第3項前段，判決如主文。
中　　華　　民　　國　　94　　年　 　6　　月　 23  　 日
                 臺 北 高 等 行 政 法 院   第 六 庭
                             審 判 長 法  官　林  樹  埔
                                      法  官　許  瑞  助
                                      法  官　陳  鴻  斌
上為正本係照原本作成。
如不服本判決，應於送達後20日內，向本院提出上訴狀並表明上
訴理由，如於本判決宣示後送達前提起上訴者，應於判決送達後
20日內補提上訴理由書（須按他造人數附繕本）。
中　　華　　民　　國　   94    年  　6  　月  　23　　日
                                      書記官  蔡  逸  萱
